臺灣嘉義地方法院民事判決　　　　　　 100年度家訴字第55號
原　　　告　鄭黃雅惠
　　　　　　黃白玉
　　　　　　黃玲玉
　　　　　　黃麗玉
　　　　　　黃美惠
共　　　同
訴訟代理人　邱創典律師
原　　　告　黃耀東
　　　　　　郭黃椿惠
被　　　告　黃耀西
訴訟代理人　吳宏輝律師
複　代理人　林堯順律師
上列當事人間求確認繼承權存在事件，於中華民國100 年10 月
19日言詞辯論終結，本院判決如下：
    主  文
確認原告鄭黃雅惠、黃白玉、黃玲玉、黃麗玉、黃美惠、黃耀東
、郭黃椿惠對被繼承人黃飛鳶如附表一所示之遺產各有十六分之
一特留分權利存在。
確認原告鄭黃雅惠、黃白玉、黃玲玉、黃麗玉、黃美惠、黃耀東
、郭黃椿惠對被繼承人黃飛鳶所遺之存款新台幣肆佰參拾貳萬捌
仟柒佰柒拾捌元、嘉義市第三信用合作社之投資價額新台幣貳仟
元各有八分之一繼承權存在。
原告其餘之訴駁回。
訴訟費用由被告負擔二分之一，餘由原告負擔。
    事實及理由
壹、程序部分：原告鄭黃雅惠、黃白玉、黃玲玉、黃麗玉、黃美
    惠等五人（以下簡稱「原告鄭黃雅惠等五人」）原對被告呂
    淑里（即黃飛鳶之遺囑執行人）起訴請求「確認原告對於被
    繼承人黃飛鳶（以下簡稱「被繼承人」）所遺如起訴狀附表
    （見卷一第6、7頁）所示之遺產均有八分之一繼承權存在」
    ，後於本案起訴狀送達被告前之100年5月23日具狀（見卷一
    第141頁）請求將本案訴訟程序告知共同繼承人郭黃椿惠、
    黃耀東，追加其2人為原告，並撤回以呂淑里為被告之起訴
    ，變更本案被告為共同繼承人黃耀西；復於100年7月20日本
    院第一次言詞辯論時具狀主張如認被繼承人所立公證遺囑為
    有效，因該公證遺囑侵害原告等之特留分，故主張特留分扣
    減權，乃追加備位聲明為「請求確認原告對於被繼承人黃飛
    鳶所遺如起訴狀附表「壹、不動產部分」所示之遺產均有十
    六分之一繼承權存在，及存款新台幣（下同）432萬8778 元
    、投資價額2000千元各有八分之一之繼承權存在」。按「訴
    訟標的對於數人必須合一確定而應共同起訴，如其中一人或
    數人拒絕同為原告而無正當理由者，法院得依原告聲請，以
    裁定命該未起訴之人於一定期間內追加為原告。逾期未追加
    者，視為已一同起訴。」民事訴訟法第56條之1第1項定有明
    文，郭黃椿惠、黃耀東於接獲前開通知後均到庭表示願共同
    起訴，又原告具狀撤回對呂淑里之訴，變更黃耀西為被告部
    分係在起訴狀繕本送達前，本得任意為之，無庸徵得被告之
    同意；另原告追加備位聲明部分，乃於本院第一次言詞辯論
    時即提出，與民事訴訟法第255條第1項第2、7款所定請求之
    基礎事實同一、不甚礙被告之防禦及訴訟終結之情形相當，
    且被告於訴之變更或追加無異議，而為本案之言詞辯論者，
    依同法第2項規定視為同意變更或追加，原告所為上開變更
    、追加均合法，合先敘明。
貳、實體部分：
一、原告起訴主張：
I、原告鄭黃雅惠等五人部分：
(一)、兩造共八人均係被繼承人黃飛鳶之子女，被繼承人於民國
    100年2月27日死亡，死亡時遺有起訴書附表（見卷一第6、7
    頁）所示之遺產。
(二)、被繼承人於98年7月21日立有聲明書內容第二點略為：「…
    本人長子黃耀東、長女黃雅惠、次女黃椿惠、三女黃白玉、
    四女黃玲玉、五女黃麗玉、六女黃美惠未盡扶養責任，惡意
    遺棄雙親不顧，多年前未經本人同意，擅自處分本人不動產
    。特立此書聲明：黃耀東、黃雅惠、黃椿惠、黃白玉、黃玲
    玉、黃麗玉、黃美惠等七人，爾後不得繼承本人任何財產」
    ，經同日向本院公證處認證在案。復於98年11月9日在民間
    公證人陳林宜伸前，由訴外人呂淑里及江家誼二人見證下書
    立遺囑，將不動產指定由其次子黃耀西單獨全部繼承，因而
    致原告等七人是否有繼承權存有不明之狀態。按上開聲明書
    其認證僅為「認證蓋章簽名屬實，至其內容真偽，不在認證
    範圍」，職是聲明書所載原告七人是否有「未盡扶養責任，
    惡意遺棄雙親不顧，多年未經本人（即被繼承人）同意，擅
    自處分本人（即被繼承人）不動產」之事實並不在認證範圍
    。查原告鄭黃雅惠等五人否認有未盡扶養責任之情形，況被
    繼承人有存款數百萬元，故所謂「未盡扶養責任、惡意遺棄
    雙親不顧」情形。所謂「多年前未經同意擅自處分布動產」
    乙節更屬莫明，被繼承人之不動產如有被變更，亦僅有嘉義
    市○○○段湖內小段181地號，於97年10月23 日以買賣移轉
    登記予訴外人翁茂常，所得數百萬元之價金悉數下落不明；
    另黃飛鳶生前即98年5月25日將其所有之嘉義市○○○段湖
    內小段181之1、182地號土地（後分割如附表三所示之四筆
    土地）贈與被告黃耀西，黃耀西於取得上開土地後又於99年
    8月24日以買賣為原因移轉於湯江月猜；黃飛鳶於94年3月22
    日尚替被告清償第三信用合作社之借款80,4484元，故處分
    黃飛鳶之財產者係被告黃耀西而非原告等，原告並無聲明書
    所載喪失繼承權之事由存在，該聲明書之內容不實，書立聲
    明時被繼承人已95高齡，其本身患有重聽，且疾病纏身，該
    聲明書是否為被繼承人本意，不無疑問。從而被繼承人認原
    告鄭黃雅惠等五人有民法第1145條第1項第5款喪失繼承權之
    事由，自屬於法有違。
(三)、再按，兩造之被繼承人黃飛鳶雖於98年11月9日於本院民間
    公證人前立遺囑，表示本判決附表一所示不動產由黃耀西單
    獨全部繼承云云；然黃飛鳶立遺囑時已95歲，其平日患有重
    聽，與其對話尚需最大聲量反覆詢問，方得知悉了解。另查
    公證遺囑之見證人呂淑里、江家誼，其二人與立遺囑人並不
    相識，何以指定其二人為遺囑見證人？此乃被告黃耀西之安
    排，故公證遺囑之內容實非被繼承人之本意。再按，公證遺
    囑如未經立遺囑人指定二人以上之見證人，或立遺囑人未在
    公證人前口述，而由公證人筆記，均屬違背公證遺囑之法定
    方式，依民法第3條前段之規定，該公證遺囑即屬無效。證
    人即立公證遺囑之民間公證人陳林宜伸到庭作證稱：黃飛鳶
    的不動產清冊是前置作業就要處理的，不然公證遺囑無法進
    行，這個不動產清冊並未每筆逐一口述等情。證人江家誼亦
    結證稱「我確定沒有把清冊從頭念到尾」等語，所謂口述，
    必須以口語為之，苟僅將書面交與公證人，據以作成證書，
    不能視為口述（最高法院57年台上字第3294號判決參照），
    故本件之公證遺囑，因其遺產清冊未經立遺囑人在公證人前
    口述，及該清冊非由公證筆記而係電腦打字，證人江家誼係
    因在代書事務所上班，老闆娘呂淑里問願不願意去，然後就
    過去，顯非立遺囑人指定之見證人。故公證遺囑違背法定方
    式，自屬無效之遺囑，從而原告等人之繼承權自應存在，而
    各有八分之一之繼承權。
(四)、又證人即公證人陳林宜伸證稱「這個案件絕對不是來一次，
    土地登記謄本上面一些筆記，但後來決定的版本就是公證的
    遺囑」等語，此見公證卷宗後附之土地登記謄本，有鉛筆記
    載嘉義市○段○○段82地號、車店段車店小段571地號由耀
    西取得，竹崎鄉○○段904地號及916地號由耀西、耀東二人
    各2分之1，水上鄉○○○段692地號、695地號、695－1地號
    、695－3地號由繼承人八人共有，竹崎鄉○○段411地號及
    474地號由雅惠、春惠、白玉、麗玉四人共有各4分之1等情
    觀之，被繼承人亦無剝奪原告等人之繼承權之意。被告常藉
    被繼承人名義對原告黃白玉、黃美惠、黃耀東提起民、刑訴
    訟，被繼承人死亡後，黃耀西未經原告等繼承人同意即私自
    出售自小客車、向金融機構領取存款等情，原告懷疑被繼承
    人書立聲明書、遺囑，均係受黃耀西矇騙而誤立，剝奪原告
    等之繼承權。
(五)、設若系爭公證遺囑為有效成立，則因原告等人並無民法第
    1145  條第1項第5款對於被繼承人有重大虐待或侮辱情事，
    而仍享有對被繼承人黃飛鳶之繼承權，其公證遺囑顯然違反
    原告等人特留分之規定，原告依民法第1223條第1款之規定
    ，仍有應繼分二分之一之繼承權存在。又公證遺囑僅係不動
    產部分違反特留分，其餘之存款、動產並未違反特留分，故
    如審酌上開公證遺囑為有效時，原告補列備位聲明。
(六)、被繼承人所立之聲明書、公證遺囑等文件，以原告等七人無
    繼承權，其所有遺產由被告繼承，致原告等人之繼承權有受
    侵害之危險，而此種危險得藉由確認判決加以排除，原告等
    人自有受確認判決之法律上利益。
(七)、並聲明：
１、先位聲明：確認原告對於被繼承人黃飛鳶所遺如起訴狀附表
    所示之遺產均有八分之一繼承權存在。
２、備位聲明：確認原告對於被繼承人黃飛鳶所遺如起訴狀附表
    「壹、不動產部分」所示之遺產（亦即本判決附表一、三所
    示之不動產）均有十六分之一繼承權存在；及存款432萬
    8778 元、投資價額2000元各有八分之一繼承權存在。
II、原告黃耀東部分：我們家是有二男六女的大家庭，小時候全
    家住在崇文國小後方的木造房屋，小學六年級才搬到光彩街
    414號，後來買了光彩街416號，直到被繼承人60歲那年去日
    本青森當牙科醫生，生活才有改善，將上開光彩街的房子改
    建，414號登記原告黃耀東名下，416號登記被告名下，我因
    為到大陸做生意，所以將414號賣給妹妹黃美惠。我後來從
    大陸返台在台中居住，每個月都會回光彩街住家看父母，95
    年間我搬到嘉義市○○路居住，被繼承希望我搬回光彩街，
    但被告百般阻擾。96年間聽說被告要把被繼承人名下土的地
    出售，98年母親節回光彩街探望被繼承人時發現被繼承人有
    老年癡呆症，那時被告就計畫獨吞被繼承人的資金財產，98
    年6月4日我去嘉義地檢署提刑事告訴，6月24日地檢署開庭
    時檢察事務官叫被繼承人兩次，被繼承人毫無反應，檢察官
    還從裁判台下來在被繼承人耳邊大聲叫，但也無反應，100
    年2月27日被繼承人往生，3月12日被告在大家面前說要獨吞
    被繼承人全部財產，不怕我們提告，我之前就聽聞被告到處
    諮詢要如何獨吞被繼承人的財產。我從大陸返台時曾買回雞
    血石玉環乙對，送給被繼承人，但被繼承人往生後不知去向
    ，被告在被繼承人往生後侵佔了現金、保險箱、兩支電話、
    日幣2千萬元、郵局定存300萬、被繼承人印鑑章，黃金指鑲
    、金條、被繼承人的存摺等等物品，又盜領黃飛鳶在台灣中
    小企銀100萬之存款，被繼承人在嘉義市第三信用合作社則
    有存款3000元、放款餘額685,605元轉入被告戶頭。
III、原告郭黃椿惠主張：我僅主張特留分的扣減權，被繼承人的
    公證遺囑如果確認是真正的，我願意尊重被繼承人的意願，
    所以我沒有主動提起本件訴訟，但我絕無不孝、未盡扶養義
    務或盜賣財產之情事，被繼承人立聲明書表示我喪失繼承權
    這一點，我不能夠接受等語。
二、被告則抗辯以：
(一)、原告主張書立聲明書時被繼承人已95高齡，其本身患有重聽
    ，且疾病纏身，該聲明書非為被繼承人本意，該聲明書之內
    容不實等事實，被告均為否認，依舉證責任分配之原則，自
    應由原告就主張該聲明書之內容不實，負舉證責任。
(二)、依臺灣嘉義地方法院檢察署98年偵字第7780號恐嚇案件中，
    被繼承人於該案98年6月24日開庭時到場證稱：「他們感情
    不好，告訴人（即訴外人黃耀東）對我很不孝順，我與被告
    （即本案被告黃耀西）同住，我沒有看到他們打架，也沒有
    看到被告拿刀子…」等語，顯非原告等人所主張之斯時被繼
    承人已意識不清。又依臺灣嘉義地方法院檢察署98年度偵字
    第6752號之案件中，於98年8月12日被繼承人以告訴人身份
    到場表示：因誤會本案是訴外人黃耀東對伊提起殺人告訴，
    所以才遞狀控告黃耀東誣告等語，均足證被繼承人黃飛鳶並
    非無表達及辨別是非之能力，與一般正常人無異。
(三)、系爭聲明書及公證遺囑既依法定方式作成，自屬合法有效之
    文書，原告提起本件確認之訴主張被繼承人的精神狀態為何
    及遭受被告矇騙而誤立聲明書，剝奪原告等人之繼承權等語
    ，顯非事實，原告就該有利於己之事實，應舉證以實其說。
(四)、並聲明：請求駁回原告之訴。
三、兩造不爭執之事實：
(一)、被繼承人黃飛鳶為民國3年2月5日生，於100年2月27日死亡
    ，其育有兩造共8名子女，均未拋棄繼承。
(二)、被繼承人死亡時其名下遺有如附表一所示之不動產。
(三)、被繼承人於98年5月間將附表三所示不動產以贈與為原因移
    轉被告取得。
四、兩造爭執之事項：
(一)、被繼承人98年11月9日之公證遺囑是否有效？
(二)、被繼承人98年7月21日書立並經本院公證處認證之聲明書，
    是否有剝奪原告等人繼承權之效力？
(三)、被繼承人過世前2年贈與被告如附表三所示之土地，是否應
    列入被繼承人之遺產？
(四)、如認上開遺囑有效，原告等人之特留分是否被侵害？
五、本院得心證之理由：
    原告先位聲明主張其等並無喪失繼承權之情形，被繼承人於
    98年7月21日書立之聲明書及98年11月9日之公證遺囑均係受
    到被告操控影響，被繼承人並無剝奪原告等繼承權由被告一
    人繼承全部財產之意，上開文件均屬無效，請求確認原告等
    人之繼承權存在，應繼分均為八分之一；備位聲明主張被繼
    承人之公證遺囑如係屬真正、有效，原告等仍無喪失繼承權
    之情事，該遺囑將被繼承人所有不動產歸被告一人繼承取得
    ，侵害原告等之特留分，原告要行使扣減權，故請求確認起
    訴狀附表「壹、不動產部分」（上開附表所示之不動產內容
    包含本判決附表一、三之不動產）所示遺產原告等人之應繼
    分（特留分）為十六分一，至於未列入遺囑範圍內之存款及
    投資（原告主張為存款432萬8778元、投資價額2000元）原
    告等人均有八分之一繼承權存在等情；被告則抗辯上開聲明
    書、遺囑均是本於被繼承人之意願而書立，被繼承人生前希
    望由被告一人繼承全部遺產，才會去法院公證處認證聲明書
    ，表示原告等人喪失繼承權，後又再公證遺囑以確保被告能
    夠繼承全部遺產等語。經查：
(一)、被繼承人於98年11月9日所為公證遺囑為真正且有效，理由
    說明如下：
１、原告等主張被繼承人於98年11月9日公證之遺囑並非出於被
    繼承人之本意，乃受到被告操控，且公證遺囑違反法定方式
    ，依法為無效云云。按「公證遺囑，應指定二人以上之見證
    人，在公證人前口述遺囑意旨，由公證人筆記、宣讀、講解
    ，經遺囑人認可後，記明年、月、日，由公證人、見證人及
    遺囑人同行簽名；遺囑人不能簽名者，由公證人將其事由記
    明，使按指印代之。」民法第1191條第1項定有明文。查被
    繼承人於98年11月9日在本院所屬民間公證人陳林宜伸事務
    所，依公證法第2條第1項及民法第1191條之規定在公證人陳
    林宜伸前，作成98年度嘉院民公宜字第1414號公證遺囑乙節
    ，業經本院依職權調取上開公證卷宗正本查閱無誤。次按「
    民間之公證人依公證法執行公證職務作成之文書，視為公文
    書。」公證法第36條定有明文。被繼承人在民間公證人陳林
    宜伸前，依公證法第2條第1項及民法第1191條第1項作成之
    公證遺囑，依公證法第36條之規定視為公文書，自應推定為
    真定。原告主張被繼承人黃飛鳶於98年11月9日公證之遺囑
    時意識不清云云，應提出相當之證據證明。
２、證人陳林宜伸即上開遺囑之公證人到庭結稱：「當天確有見
    到黃飛鳶本人，黃飛鳶的精神狀況我當時是確認沒有問題才
    會幫他們公證。公證的遺囑我們都會確認當事人神智是清楚
    的。遺囑的內容一定是黃飛鳶有口述我才寫的，是我先聽到
    黃飛鳶說的，然後紀錄下來，別人說的不會算數，之後我寫
    完會再解釋文字內容給黃飛鳶聽」等語（見本院卷一第195
    、196頁），顯然公證人是在確認被繼承人神智清楚下才為
    被繼承人製作公證遺囑，且系爭公證書第五點亦載明：「後
    附遺囑係在立遺囑人所指定之兩位見證人當場見證下，由立
    遺囑人在本公證人面前口述遺囑意旨，由公證人依其內容筆
    記而成，旋經宣讀、講解，經立遺囑人認可後，由本公證人
    見證人及立遺囑人同行簽名於其上」等情，證人陳林宜伸依
    法執行職務，殊難想像會為偏袒特定人之利益，而為虛偽之
    記載。原告等雖一再質疑被繼承人重聽、白內障、神智不清
    云云，然公證人執行公證職務，乃本於其專業，被繼承人公
    證遺囑時尚能口述遺囑意旨，再由公證人筆記完成遺囑內容
    ，顯然被繼承人意識清楚、神智清明可以為明確之意思表示
    ，否則無法完成公證遺囑之舉。
３、證人江家誼即系爭遺囑之見證人證稱：「我確定黃飛鳶是說
    他要把全部的不動產都給黃耀西，但是幾筆我忘記，黃飛鳶
    講話很大聲，確實有講這句話，何時講的我記不清楚。當天
    我、黃飛鳶、黃耀西、呂淑里四個人一起過去公證人事務所
    ，我是在旁邊看，都是公證人在問，跟他們談，之後就簽名
    」等語（見本院卷一第201、202頁）；證人陳林宜伸則於聽
    聞上開證詞後補充：「我沒有必要去誘導當事人，我也不可
    能以提問的方式去讓立遺囑人點頭、搖頭，我不可能讓立遺
    囑人以點頭、搖頭取代口述，證人江家誼可能是有些地方記
    不清楚，我也不可能是寫好之後就直接拿給讓立遺囑人簽名
    」等語（見本院卷一第203頁）。又證人呂淑里即遺囑見證
    人亦證稱：「黃飛鳶去陳林宜伸公證遺囑是我介紹的，黃飛
    鳶講話非常大聲，我與黃飛鳶講話也需要大聲，他可以講出
    自己的意思。黃飛鳶來我們（代書）事務所非常多次，這些
    謄本是在98年1月就申請出來，一開始黃飛鳶告訴我他的遺
    產是要如謄本上鉛筆記載之方式分配，5月份再來的時候黃
    飛鳶就告訴我他要把全部的財產過戶給黃耀西，那天黃飛鳶
    還拿了權狀過來，原本黃飛鳶的意思他是要直接過戶不要等
    繼承，所以我就幫黃飛鳶算要多少增值稅，我算好後打電話
    告知大約要100多萬元的增值稅，黃飛鳶向我表示太多，問
    我怎麼辦，我才建議他說可以去辦理公證遺囑」等語（見本
    院卷二第10、11頁）。顯然證人呂淑里不僅在場見聞公證遺
    囑之製作，更於先前即透過被繼承人得知其希望將全部財產
    留給被告。又證人呂淑里提出98年5月24日被繼承人在其代
    書事務所拍攝之照片（見卷二第19頁），可見其證稱被繼承
    人在公證遺囑前，去過證人呂淑里之事務所乙節，並非虛構
    。綜上，依證人陳林宜伸、江家誼、呂淑里之證詞，已足認
    被繼承人之意識清晰，有表達能力，雖重聽說話較大聲，但
    並非完全聽不到，且只要耐心慢慢溝通仍可以與人對談，原
    告主張上開公證遺囑乃受到被告操控云云，自難信為真實。
４、原告雖質疑系爭公證遺囑附件不動產清冊未經被繼承人逐一
    口述，再由公證人筆記，且為事前製作，均違背公證遺囑之
    法定方式云云；查證人陳林宜伸證稱：「因為遺囑大部分無
    法一次完成，第一次當事人過來要把所有繼承的相關資料給
    我看，我們會整理成遺產清單，也有些當事人會自己製作，
    大部分的老人家都會找親戚、代書、律師協助。這份不動產
    清冊是在我的事務所做，是前置作業就要處理好，清冊內容
    沒有逐一口述」等情（見本院卷一第196、197頁）；然證人
    陳林宜伸亦證稱：「被繼承人會跟我說這幾塊地要給某人繼
    承，然後我會跟被繼承人確認範圍」等語（見卷一第197頁
    ）。系爭公證遺囑卷宗後附有不動產清冊內所載全部不動產
    之登記謄本，顯然被繼承人係先行交付土地登記謄本給公證
    人，並表達已交付之土地登記謄本所示不動產歸由被告一人
    繼承之意，公證人始為系爭公證遺囑之製作，實際上並無要
    求被繼承人需逐筆讀誦遺囑附件不動產清冊所載地號、地目
    、面積、權利範圍等資料之必要，民法第1191條所謂之法定
    要件，亦僅為被繼承人需在公證人面前「口述遺囑意旨」，
    而非讀誦遺囑全文，原告執以被繼承人未逐筆口述不動產內
    容，作為主張系爭公證遺囑無效之論據，尚難採取。又現今
    電腦之使用普及，以電腦打字後列印，實與手寫無異，民法
    第1191條所謂由公證人「筆記」，亦無硬性解釋需為手寫文
    字始符合要件之必要。再者，系爭公證遺囑本文部分均已由
    公證人手寫，僅附件清冊以電腦繕打後列印，目前最高法院
    並無確定判例或相關見解表示公證遺囑連同附件均需以手寫
    之方式為之，本院認系爭遺囑附件不動產清冊以電腦繕打列
    印，亦無違反法定要式。
５、至原告另主張見證人並非被繼承人認識之人，均為代書事務
    所人員云云，顯有曲解法律之情形，按只要見證人在場見聞
    遺囑之製作，即符合法條規定見證人之地位，與是否和被繼
    承人認識毫無關係。
６、原告雖提出被繼承人對原告黃白玉提出恐嚇告訴，後經台灣
    嘉義地方法院檢察署檢察官為不起訴處分之99年偵字第1039
    號不起訴處分書（見卷一第58至59）欲證明被繼承人於偵查
    庭開庭時之聽力已有問題；然兩造對於被繼承人在99年初中
    風乙節並不爭執，上開案件開庭時乃在被繼承人中風後，其
    身體狀況較之98年11月9日製作公證遺囑時必然不同。況本
    院於被告黃耀東提起之確認遺囑無效案件（100年度家訴字
    第54號卷）中，曾調取同署98年偵字第7780號恐嚇（此案乃
    原告黃耀東對被告提出）案卷查閱，被繼承人於該案98年6
    月24日開庭時到場尚且證稱：「他們感情不好，告訴人（即
    本案原告黃耀東）對我很不孝順，我與被告（即本案被告）
    同住，我沒有看到他們打架，也沒有看到被告拿刀子…」等
    語；亦曾調取同署98年度偵字第6752號案卷查閱，於98年8
    月12日被繼承人以告訴人身份到場表示：因誤會本案原告是
    對伊提起殺人告訴，所以才遞狀控告原告誣告等情，顯然被
    繼承人在98年間雖高齡95歲，但並非無表達能力，上開筆錄
    才會記載被繼承人之陳述。
７、綜上所述，系爭公證遺囑依公證法第36條之規定視為公文書
    ，自應推定為真定，原告未能提出充足之反證證明被繼承人
    於書立遺囑時喪失意識能力或意識能力顯有不足，系爭公證
    遺囑依法定方式作成，在被繼承人死亡後，自已發生其應有
    之效力，而非無效。
(二)、被繼承人於98年7月21日雖書立聲明書且經本院公證處認證
    ，然上開聲明書並無法產生使原告等人喪失繼承權之效力，
    理由說明如下：
１、按民法第1145條第1項第5款雖規定：對於被繼承人有重大之
    虐待或侮辱情事，經被繼承人表示其不得繼承者，喪失其繼
    承權。然必以有重大之虐待或侮辱情事，且經被繼承人表示
    其不得繼承者，始生喪失繼承權之效果。查被繼承人雖於98
    年7月21日立有聲明書，其第一點記載：「本人長子黃耀東
    忤逆不孝，惡意遺棄雙親，從未盡過扶養義務，其母親重病
    臥床多年不聞不問，未曾回家探望，迄其母親去世出殯仍置
    之不理…」、第二點記載：「本人長子黃耀東、長女黃雅惠
    、次女黃椿惠、三女黃白玉、四女黃玲玉、五女黃麗玉、六
    女黃美惠未盡扶養責任，惡意遺棄雙親不顧，多年前未經本
    人同意，擅自處分本人不動產。」「特立此書聲明：黃耀東
    、黃雅惠、黃椿惠、黃白玉、黃玲玉、黃麗玉、黃美惠等七
    人，爾後不得繼承本人任何財產」等情，並經本院公證人盧
    妙宜認證在案（見卷一第44頁）。然被繼承人去世後遺有價
    值3169萬1483元之遺產，其中存款金額逾400萬元，有財政
    部台灣省南區國稅局遺產稅核定通知書在卷可參（見卷二第
    133、134頁），顯然被繼承人可以自己之財產維持生活，而
    無要求繼承人負擔扶養義務之必要。
２、原告主張母親即被繼承人之妻黃楊玉霞於91年9月22日死亡
    時，其後事係由原告黃麗玉全權處理，日常生活及生病就醫
    均由原告黃白玉照料，原告黃玉玲亦經常購買被繼承人所喜
    歡吃之食物、水果給予食用，自71年起每月固定給予12,000
    元之生活費，被繼承人之勞保費則由原告黃美惠繳納，且曾
    陪同被繼承人處理終止三七五租約等重要事務、被繼承人95
    年2月27日間眼睛白內障開刀（開刀日期見卷二第53頁背面
    ，原告黃耀東於100年4月14日聲請補開之診斷證明書）是原
    告黃白玉與黃麗玉夫妻帶他去的等情，業據原告黃美惠提出
    保險對象加退保歷史、車票影本、託收票據收據、三七五租
    約終止契約書、土地登記謄本等件為證（見卷一第205至211
    頁）；被告對原告等人所主張與被繼承人互動之事實並未詳
    系爭執，且承認原告黃美惠確實每月給予被繼承人12,000元
    之生活費。再者，林柳藝即被繼承人過世前幾年負責照顧之
    人亦到庭證稱：「我之前有與被告同住，在五、六年前，黃
    飛鳶過世之後我才離開。我與被告同住時，在場女兒有過來
    探視黃飛鳶。原告黃白玉住在黃飛鳶隔壁。黃玲玉每個月有
    給黃飛鳶生活費12,000元，初一、十五也會拿水過回來祭拜
    祖先。」等語（見卷二第84、85頁），辜不論其他原告與被
    繼承人相處之情形如何，僅就原告黃玲玉而言，其在被繼承
    人擁有如此豐厚財產之狀況下，又有多名子女應分擔扶養義
    務，卻不計較的仍按月給付生活費12,000元，孝敬被繼承人
    之心意，甚為顯然；被繼承人竟仍於上開聲明書內書立其未
    盡扶養義務等情事，其原因為何令人存疑？再者，被繼承人
    為民國3年生，長女鄭黃雅惠為29年生、次女郭黃椿惠為32
    年生，在被繼承人書立上開聲明書之98年間，均有超過65歲
    之年齡，原告鄭黃雅惠、郭黃椿惠又均未居住在嘉義縣市境
    內，本不太可能經常性的探視被繼承人，縱然僅偶爾關心，
    亦難認係屬於虐待或侮辱。另被繼承人對原告黃白玉提出恐
    嚇告訴部分，則經不起訴處分確定（見卷一第58至62頁）。
３、被繼承人育有兩造共八名子女，兩造間關係並不融洽，由本
    案訴訟中極易看見，被繼承人的八名子女各有立場，然被繼
    承人過世前幾年與被告同住，受到被告及證人林柳藝的關懷
    照顧，可能因此逐漸偏袒被告，希望將財產權全部留給被告
    ；或礙於舊時觀念認僅兒子有繼承不動產的權利，女兒無權
    繼承不動產，復因與原告黃耀東間之嫌隙，不願讓原告黃耀
    東繼承，才希望把全部財產留給被告，因而有書立聲明書、
    公證遺囑之舉。原告等其餘子女對於此種情形，懷疑被繼承
    人遭到被告影響操控而心生不滿，不難想見。被繼承人在過
    世前一、二年亦曾對原告黃白玉、黃美惠、黃耀東等人提起
    民刑事告訴（被繼承人請求原告黃美惠返還其房屋佔用土地
    之相當於租金之不當得利（本院99年度訴字第90號），對原
    告黃白玉提起恐嚇之刑事告訴（嘉義地方法院檢察署99年度
    偵字第5093號）；被繼承人黃耀東提起誣告告訴（同署98年
    度偵字第6752號），見卷一第54至61頁），被繼承人與部分
    原告在其過時前一、二年之相處已發生問題，但被繼承人乃
    97歲之高齡逝世，與子女有數十年之緣分與情感，僅僅因其
    過世前一、二年之狀況，而判定被繼承人與原告等人間之關
    係，對原告等並不公平，被繼承人固然有權以遺囑在不違反
    特留分之狀況下處分其財產，但實不宜僅因部分原告與被繼
    承人短時間相處上的衝突，驟認其等即是對被繼承人有重大
    侮辱或虐待之情事。
４、況依前開證人呂淑里之證詞可知，被繼承人乃於98年5月間
    開始向其表示希望將全部不動產留給被告，因考量在生前以
    贈與方式辦理過戶有增值稅、贈與稅等問題，故而被繼承人
    98年7月21日書立上開聲明書之主要目的，無非欲透過此方
    式在其去過世後讓被告取得全部財產，上開聲明書實非可直
    接用以證明原告等有何重大侮辱或虐待被繼承人之情事。是
    原告等並無民法第1145條所列喪失繼承權之情形，仍為被繼
    承人之繼承人乙節，應堪認定。
(三)、按民法第1148條之1第1項之規定為：「繼承人在繼承開始前
    二年內，從被繼承人受有財產之贈與者，該財產視為其所得
    遺產。」，上開法條立法理由第四點記載：「本條視為所得
    遺產之規定，係為避免被繼承人於生前將遺產贈與繼承人，
    以減少繼承開始時之繼承人所得遺產，致影響被繼承人之債
    權人權益而設，並不影響繼承人間應繼財產之計算。因此，
    本條第一項財產除屬於第1173條所定特種贈與應予歸扣外，
    並不計入第1173條應繼遺產。」，可知被繼承人過世前兩年
    之贈與，並不計入應繼遺產範圍。是被告雖於98年5月間因
    贈與而取得被繼承人名下如附表三所示之不動產（分割前為
    嘉義市○○段湖內小段181之1、182地號），然原告主張上
    開不動產依民法第1148條之1規定視為黃耀西之遺產，應列
    入本案確認之範圍云云，容有誤會。
(四)、末按，遺囑人於不違反關於特留分規定之範圍內，得以遺囑
    自由處分遺產。應得特留分之人，如因被繼承人所為之遺贈
    ，致其應得之數不足者，得按其不足之數由遺贈財產扣減之
    ，民法第1187條、第1225條前段分別定有明文。次按被繼承
    人因遺贈或應繼分之指定，超過其所得自由處分財產之範圍
    而致特留分權利人應得之額不足特留分時，特留分扣減權利
    人得對扣減義務人行使扣減權。是扣減權在性質上屬於物權
    之形成權，一經扣減權利人對扣減義務人行使扣減權，於侵
    害特留分部分即失其效力。且特留分係概括存在於被繼承人
    之全部遺產，並非具體存在於各個特定標的物，故扣減權利
    人苟對扣減義務人行使扣減權，扣減之效果即已發生，其因
    而回復之特留分乃概括存在於全部遺產，並非具體存在於各
    個標的物（最高法院91年度台上字第556號判決要旨參照）
    。原告等並未喪失繼承權，已如前述，被繼承人所遺不動產
    如附表一所示，公證遺囑將附表一所示不動產全部由被告一
    人繼承，已違反特留分之規定，原告等人及被告為被繼承人
    之子女，其等之應繼分均為八分之一，依民法第1223條第1
    款之規定，直系血親卑親屬之特留分，為其應繼分二分之一
    ，亦即原告等人之特留分為應繼遺產之十六分之一。是原告
    請求確認對附表一所示不動產有十六分之一繼承權（特留分
    權利）存在，自屬有據。又依遺產稅核定通知書所示（見卷
    二第134頁）被繼承人遺有如附表二所示之動產（含存款、
    投資），存款金額合計為433 萬3343元（300 萬+293399+00
    00000+30004+4200），嘉義市第三信用合作社之投資價額
    2000元，上開動產並未在公證遺囑所列之範圍，是原告請求
    確認對存款432 萬8778元、投資價額2000元各有八分之一繼
    承權存在，並未逾被繼承人所遺存款總額，亦屬有據。原告
    上開二部分之訴，均為有理由，應予准許，逾此範圍之主張
    則屬無據，應予駁回。
六、本件事證已臻明確，兩造其餘關於被告是否遵照被繼承人心
    願處理家產、原告等究竟如何關心照顧被繼承人、被告是否
    侵佔被繼承人財物、兩造間其餘訴訟是否被告教唆或藉被繼
    承人名義起訴、被繼承人出入境日本之時間及在日本是否留
    有財產等攻擊防禦及舉證，經審酌與判決結果並無影響，爰
    不逐一論述，附此敘明。
七、據上論結，本件原告先位之訴為無理由，應予駁回；原告備
    位之訴為一部有理由、一部無理由（即附表三部分），依民
    事訴訟法第79條之規定，判決如主文。
中    華    民    國  100    年    11   月     2     日
                    家事法庭法  官  洪嘉蘭
以上正本係照原本作成。
如對本判決上訴，須於判決送達後20日之不變期間內，向本院提
出上訴狀。如委任律師提起上訴者，應一併繳納上訴審裁判費。
中    華    民    國  100    年    11   月     2     日
                            書記官  許家瑜
附表一（公證遺囑所包含之遺產，即不動產部分）：
┌──┬────────┬──────┬──────┬─────┐
│編號│土地地號        │面積        │被繼承人之權│備註      │
│    │                │            │利範圍（應有│          │
│    │                │            │部分）      │          │
├──┼────────┼──────┼──────┼─────┤
│    │嘉義市○區○○段│98平方公尺  │2分之1      │          │
│1   │車店小段571地號 │            │            │          │
├──┼────────┼──────┼──────┼─────┤
│    │嘉義市○區○段６│225平方公尺 │全部        │          │
│2   │小段82地號      │            │            │          │
├──┼────────┼──────┼──────┼─────┤
│    │嘉義縣水上鄉三界│2730平方公尺│12分之1     │          │
│3   │埔段692之1地號  │            │            │          │
├──┼────────┼──────┼──────┼─────┤
│    │嘉義縣水上鄉三界│2129平方公尺│12分之1     │          │
│4   │埔段695地號     │            │            │          │
├──┼────────┼──────┼──────┼─────┤
│    │嘉義縣水上鄉三界│6828平方公尺│12分之1     │          │
│5   │埔段695之1地號  │            │            │          │
├──┼────────┼──────┼──────┼─────┤
│    │嘉義縣水上鄉三界│349平方公尺 │12分之1     │          │
│6   │埔段695之3地號  │            │            │          │
├──┼────────┼──────┼──────┼─────┤
│    │嘉義縣竹崎鄉灣中│126平方公尺 │12分之1     │          │
│7   │段904地號       │            │            │          │
├──┼────────┼──────┼──────┼─────┤
│    │嘉義縣竹崎鄉灣中│47880.01平方│5分之1      │          │
│8   │段916地號       │公尺        │            │          │
├──┼────────┼──────┼──────┼─────┤
│    │嘉義市下埤190地 │20.83平方公 │公同共有1分 │          │
│9   │號              │尺          │之1         │          │
├──┼────────┼──────┼──────┼─────┤
│    │嘉義縣竹崎鄉灣中│5.23平方公尺│12分之1     │          │
│10  │段411地號       │            │            │          │
├──┼────────┼──────┼──────┼─────┤
│11  │嘉義縣竹崎鄉灣中│22.35平方公 │12分之1     │          │
│    │段474地號       │尺          │            │          │
├──┼────────┼──────┼──────┼─────┤
│12  │嘉義縣竹崎鄉灣中│7.51平方公尺│12分之1     │          │
│    │段491地號       │            │            │          │
├──┼────────┼──────┼──────┼─────┤
│13  │雲林縣斗南鎮溫厝│117平方公尺 │公同共有1分 │          │
│    │角段1221之6地號 │            │之1         │          │
├──┼────────┼──────┼──────┼─────┤
│14  │雲林縣斗南鎮溫厝│44平方公尺  │公同共有1分 │          │
│    │角段148之5地號  │            │之1         │          │
└──┴────────┴──────┴──────┴─────┘
附表二（其餘遺產，即動產部分）：
┌──┬───────────┬───────────┬───┐
│編號│ 遺  產  項  目       │金額或面額            │備註  │
├──┼───────────┼───────────┼───┤
│1   │嘉義市第三信用合作社之│面額2000元            │      │
│    │投資                  │                      │      │
├──┼───────────┼───────────┼───┤
│2   │嘉義市第三信用合作社之│30,004元              │      │
│    │存款                  │                      │      │
├──┼───────────┼───────────┼───┤
│3   │中華郵政股份有限公司嘉│300萬（定存）         │      │
│    │義文化路郵局之存款    │+293,399+4800（定存未 │      │
│    │                      │領之利息）            │      │
├──┼───────────┼───────────┼───┤
│4   │台灣中小企業銀行股份有│1,005,740元           │      │
│    │限公司之存款          │                      │      │
└──┴───────────┴───────────┴───┘
附表三：被繼承人於98年5月間贈與被告之不動產
┌──┬────────┬──────┬──────┬─────┐
│編號│土地地號        │面積        │權利範圍    │備註      │
├──┼────────┼──────┼──────┼─────┤
│1   │嘉義市○○○段湖│1031平方公尺│1分之1      │          │
│    │內小段181之1地號│            │            │          │
├──┼────────┼──────┼──────┼─────┤
│2   │嘉義市○○○段湖│508平方公尺 │1分之1      │          │
│    │內小段182地號   │            │            │          │
├──┼────────┼──────┼──────┼─────┤
│3   │嘉義市○○○段湖│622平方公尺 │1分之1      │          │
│    │內小段181之2地號│            │            │          │
├──┼────────┼──────┼──────┼─────┤
│4   │嘉義市○○○段湖│916平方公尺 │1分之1      │          │
│    │內小段181之3地號│            │            │          │
│    │                │            │            │          │
└──┴────────┴──────┴──────┴─────┘